【裁判字號】    98,上,58
【裁判日期】    980707
【裁判案由】    損害賠償等
【裁判全文】
臺灣高等法院臺中分院民事判決            98年度上字第58號
上   訴   人  己○○
兼訴訟代理人  癸○○
被  上 訴 人  辛○○
被上訴人      丙○○
被上訴人      戊○○
被上訴人      丁○○
前列四人共同
訴 訟代理 人  方文獻律師
前列四人共同
複  代 理 人  乙○○
被  上 訴 人  庚○○
兼法定代理人  甲○○
上列當事人間請求損害賠償等事件，上訴人對於民國97年12月5
日臺灣臺中地方法院97年度訴字第1626號第一審判決提起上訴，
本院於民國98年6月23日言詞辯論終結，判決如下：
    主  文
原判決關於命上訴人癸○○給付，及命上訴人己○○給付超過新
台幣131萬元及自民國 97年7月14日起至清償日止按年息百分之5
計算之利息部分，及該部分假執行之宣告，暨命負擔訴訟費用之
裁判均廢棄。
上開廢棄部分，被上訴人在第一審之訴及其假執行之聲請均駁回
。
其餘上訴駁回。
第一、二審訴訟費用由上訴人己○○負擔3分之2，餘由被上訴人
負擔。
    事實及理由
一、被上訴人主張：辛○○、丙○○、戊○○、丁○○、視為原
    告庚○○、甲○○因係繼承林吳昭之遺產，而對該債權為公
    同共有，是為必要共同訴訟，原審為被上訴人辛○○、丙○
    ○、戊○○、丁○○、視為原告庚○○、甲○○等 6人勝訴
    之判決，而上訴人卻漏未對視為原告甲○○上訴，是就視為
    原告甲○○部份應已確定，依民事訴訟法第第 56條第2款規
    定，其效力及於全體，是上訴人之上訴不合法，應以判決駁
    回之云云。惟查：被上訴人辛○○、丙○○、戊○○、丁○
    ○、庚○○既主張與甲○○因繼承林吳昭之遺產，而對該債
    權為公同共有，為必要共同訴訟，則上訴人對於被上訴人中
    其中一人上訴，其上訴之效力自應及於全體，應併列甲○○
    為被上訴人，被上訴人主張甲○○部分已經確定，其確定效
    力及於全體，上訴人之上訴不合法應以判決駁回之，並不足
    採。
二、被上訴人主張：
  (一)上訴人己○○、癸○○二人為夫妻，與訴外人壬○○（業經
    本院以94年度上易字第1374號判決判處有期徒刑1年2月確定
    ）為好友。渠等明知壬○○經濟陷於困難，已無還款之能力
    ，因見被上訴人等之被繼承人林吳昭不識字，對事理判斷之
    能力不足，認有機可乘，竟與壬○○基於共同意圖為自己不
    法之所有之概括犯意聯絡，推由壬○○出面，自民國（下同
    ）91、92年間起，持壬○○所有已於87年3月9日因借款而設
    定最高限額抵押權新臺幣（下同） 440萬元予臺灣土地銀行
    股份有限公司，又於87年12月21日因借款而設定第二順位最
    高限額抵押權36萬元予中國信託商業銀行股份有限公司，已
    屬無擔保價值之台北縣土城市○○○段外藤寮坑小段 193地
    號土地及坐落該土地之7895建號即門牌號碼台北縣土城市○
    ○路○段73巷9弄9號5樓總面積112.23平方公尺之建物所有權
    狀原本各 1份交予林吳昭，佯稱供林吳昭質押，使林吳昭陷
    於錯誤，以為獲有足夠之擔保，林吳昭因而先後於下列時地
    同意出借下列款項：(1)林吳昭先於 92年3月間貸與壬○○60
    萬元；(2)林吳昭又與己○○於 92年3月24日前往聯信商業銀
    行復興分行（現改為臺灣新光商業銀行南臺中分行）先提領
    現金15 萬元，又提領 15萬元，並由己○○填寫匯款單，匯
    款15萬元至中國信託商業銀行板橋分行帳號00000000000000
    號之壬○○帳戶內；(3)林吳昭與壬○○於 92年3月31日前往
    聯信商業銀行復興分行，匯款33萬元至臺北市第一信用合作
    社昆明分社帳號00000000000000號之己○○帳戶內；(4)壬○
    ○、林吳昭又於 92年4月28日前往臺中市農會，匯款98萬元
    至花蓮中小企業銀行清水分行帳號 00000000000號之己○○
    帳戶內；(5)林吳昭再於 92年6月間貸與壬○○80萬元。而林
    吳昭所出借交付之款項，均由壬○○、己○○、癸○○朋分
    花用。嗣後除由壬○○支付利息 8萬元，或清償部分不詳金
    額之款項外，餘款均未償還，迭經催討，亦置之不理。嗣林
    吳昭之子辛○○前往台中市中山地政事務所申請謄本，查悉
    壬○○所提供所有權狀之上開土地、建物，已於 92年5月23
    日經法院查封，因此始知受騙，林吳昭並受有 301萬元之損
    害。案經林吳昭繼承人即被上訴人辛○○於 95年6月28日對
    上訴人二人提起詐欺告訴，由臺灣臺中地方法院檢察署檢察
    官偵查起訴後，經原法院96年度易字第4768號、本院97年度
    上易字第697號刑事判決處有期徒刑 1年，均減為有期徒刑6
    月確定在案。
  (二)按「因故意或過失，不法侵害他人之權利者，負損害賠償責
    任。故意以背於善良風俗之方法，加損害於他人者亦同。違
    反保護他人之法律，致生損害於他人者，負賠償責任。但能
    證明其行為無過失者，不在此限。」「數人共同不法侵害他
    人之權利者，連帶負損害賠償責任；不能知其中孰為加害人
    者，亦同。造意人及幫助人，視為共同行為人。」民法第18
    4條、第185條定有明文。經查，上訴人二人共同詐騙林吳昭
    ，而林吳昭於93年7月7日死亡，被上訴人辛○○、丙○○、
    戊○○、丁○○、林清資及視同被上訴人甲○○（以下合稱
    被上訴人六人）為其繼承人，自係繼受林吳昭之權利義務（
    民法第1148條），被上訴人六人爰依繼承及侵權行為之法律
    關係，請求上訴人二人負共同侵權行為之連帶賠償責任。
  (三)另按「損害賠償之義務人，因侵權行為受利益，致被害人受
    損害者，於前項時效完成後，仍應依關於不當得利之規定，
    返還其所受之利益於被害人。」民法第197條第2項定有明文
    。又「不當得利返還請求權與損害賠償請求權，法律上性質
    雖有未同，但二者訴訟上所據之事實如屬同一，則被上訴人
    起訴時雖係基於侵權行為之法律關係，然在訴訟進行中於他
    造為時效之抗辯，亦不妨再基於不當得利之請求權而為主張
    。」最高法院80年度台上字第2690號民事裁判要旨可資參酌
    。經查，上訴人二人與壬○○共同詐欺林吳昭之犯行業經判
    決有罪確定，渠等與林吳昭間並無任何民事原因關係，足見
    上訴人二人與壬○○共同詐欺對林吳昭為侵權行為而不法受
    領利益，致林吳昭遭受金錢之損害，上訴人二人因侵權行為
    而受利益，與林吳昭受損害之間顯有相當因果關係，上訴人
    二人自應返還其所受利益於被上訴人。而上訴人二人所受之
    利益應如刑事判決認定之詐欺金額 301萬元；退而言之，縱
    認林吳昭與壬○○間有借貸關係存在，惟其中「(3)林吳昭與
    壬○○於 92年3月31日前往聯信商業銀行復興分行，匯款33
    萬元至臺北市第一信用合作社昆明分社帳號00000000000000
    號之己○○帳戶內。(4)壬○○、林吳昭又於 92年4月28日前
    往臺中市農會，匯款98萬元至花蓮中小企業銀行清水分行帳
    號 00000000000號之己○○帳戶內。」乃上訴人二人直接受
    領利益（夫妻共用帳戶），故仍應負返還之責。
  (四)爰求為命上訴人二人應給付被上訴人 301萬元，及自起訴狀
    繕本送達上訴人之翌日起至清償日止按年息百分之 5計算之
    利息，並願供擔保，請准宣告假執行。
三、上訴人則以下列各點抗辯，並求為判決駁回被上訴人之訴及
    假執行之聲請，如受不利判決，願供擔保請准宣告免為假執
    行；
  (一)刑事訴訟所調查之證據，及刑事訴訟判決所認定之事實，非
    當然有拘束民事訴訟判決之效力，最高法院38年穗上字第87
    號判例揭示甚明。
  (二)上訴人二人與林吳昭為鄰居，林吳昭經常向鄰居提及兒子不
    孝，其希望以貸款賺取利息。因己○○之老闆壬○○從事建
    築業，需款週轉，己○○因此介紹壬○○與林吳昭相識，壬
    ○○與林吳昭自行談妥借貸，並自行支付借貸款。己○○出
    於一番好意，認為因自己介紹，林吳昭始認識壬○○，並貸
    款給壬○○，於是建議壬○○應將不動產權狀交付林吳昭。
    己○○教育程度不高，對於法律幾乎無所認識，依其認知，
    交付權狀即有質押效果。至於該不動產是否已設定抵押而無
    擔保效果，己○○根本不知。而壬○○當時承攬建築工程，
    仍正常運作，己○○向其領取薪水並無異常，根本不可能知
    悉壬○○已無清償能力。因此己○○絕無不法意圖，且就該
    借款未曾取得一分一毫，不可能有詐欺之犯罪。林吳昭提出
    告訴，其指訴諸多不實，因此上訴人二人先後兩次獲不起訴
    處分，而檢察官則對壬○○提公訴。上訴人二人在壬○○被
    訴詐欺案審理中應傳作證，由於事隔久遠，有關細節記憶模
    糊，上訴人二人之供述難免有所出入。而上訴人二人生性老
    實，對壬○○、林吳昭有絕對信任，在經手壬○○償還借款
    之現金時，未經拆開檢視以點明數額，此情被認定為不合情
    理；另林吳昭既不識字，上訴人二人因此有陪同林吳昭前往
    銀行辦理領款或匯款之事實，竟被認定為涉入頗深而屬共犯
    ，上訴人二人之冤屈因此無法洗清。上訴人二人不懂法律，
    在作證後被認定為壬○○詐欺之共犯，該案二審判決確定，
    檢察官再依確定判決，對上訴人提起公訴。由於確定判決已
    認定被告二人為壬○○詐欺之共犯，在上訴人二人被訴案件
    審理中，上訴人之抗辯，不被採信，證據調查之聲請，亦不
    獲回應。
  (三)己○○於 93年7月14日檢察官首次偵訊時供稱：「我離開台
    中已經十多年了，所以不曾跟林吳昭借錢，當時因為林吳昭
    說可不可以找到人借款，好賺利息，所以我就找壬○○來跟
    他借錢。」（ 93年度偵字第11876號卷41頁）。己○○係因
    被害人提及希望將金錢貸與他人以賺取利息，而找來壬○○
    向林吳昭借錢。己○○找來壬○○向林吳昭借錢時，既未施
    用詐術，尤無不法所有之意圖。林吳昭係在92年12月11日下
    午前往臺中市警察局第三分局勤工派出所提出告訴，其供稱
    ：「我是於92年9月23日於台中市○區○○○路137號遭陳貴
    珠（聯絡電話0000000000）及癸○○（聯絡電話0000000000
    000 ）兩人詐騙詐財」「陳貴珠及癸○○向我佯稱說他們要
    蓋房子，缺錢，於是就邀我至他家（台中市○區○○○路13
    7 號）坐。就開口說要向我借錢，他們就拿出一張土地所有
    權狀（權狀字號 087北板件字第004280號），要向我借錢。
    我答應了他們，於是他們就帶我到台中市○區○○路二段16
    0-1號的聯信銀行領錢。於是我就提領了新台幣200萬元給他
    們。由於我不識字，提領的過程中，全由癸○○幫我寫提款
    單，向銀行提領錢。」（93年度偵字第11876號偵查卷7頁背
    面、8頁）。又於 92年12月23日下午，在臺中市警察局第三
    分局警察詢問時，就「你為何要借錢給癸○○、己○○？」
    其答稱：「說要做生意用」（93年度偵字第11876號偵查卷6
    頁）。而公訴意旨及刑事判決所指上訴人二人詐欺之時間為
    91年7、8月間起至92年9月23日止，詐欺金額為501萬元或30
    1萬元，與被害人於警詢中指訴上訴人二人詐欺之時間為 92
    年9月23日，詐欺金額為200萬元（被害人林吳昭之子辛○○
    於檢察官首次偵訊時，則供稱借款總額為 340萬元，見同上
    偵查卷40頁）明顯不符。而林吳昭就上訴人二人騙稱借錢之
    用途，先則稱上訴人說要蓋房子缺錢，後則稱上訴人說要做
    生意云云（被害人林吳昭之子辛○○於檢察官首次偵訊時，
    則供稱上訴人說做生意需要押金云云，見同上偵查卷40頁）
    ，其就所謂上訴人騙錢之藉口，前後供述不一。再參以本案
    經查明借錢之人為壬○○，且林吳昭於 92年9月23日在聯信
    銀行帳戶並未提領200萬元貸與他人，而係轉帳193萬4520元
    投保儲蓄險，則林吳昭之指訴不實，甚為明顯。
  (四)己○○在壬○○被訴詐欺案一審審理時供稱：「第一次提到
    要借錢的時候，是他們自己談好，要不要借，並且借多少，
    那時候我是有跟壬○○說要給林吳昭擔保，所以後來他們才
    另外約時間，由林吳昭交錢給壬○○，並且壬○○才把所有
    權狀交給林吳昭‧‧‧」「他們交錢的地點在何處我不清楚
    ，但是所有權狀是在我家中交的，本來林吳昭不收所有權狀
    ，是我要林吳昭收下。」（94年易字第412號117頁）。依己
    ○○上開供述，顯然己○○因找來壬○○向自己之鄰居林吳
    昭借錢，希望林吳昭之借款債權能有相當擔保，故要求壬○
    ○將所有權狀交付林吳昭。壬○○於其被訴詐欺案一審審理
    時，經訊以「你有無向林吳昭說明，已經向銀行抵押貸款了
    ？」其供稱：「我有向林吳昭說明該房子有借 200多萬元，
    已經還到剩下200多萬元。」（ 94年易字第412號121頁）。
    按壬○○交付林吳昭之所有權狀，其房屋土地於87年為土地
    銀行設定最高限額 440萬元抵押權。依銀行抵押貸款慣例，
    設定抵押之最高限額為實際貸款加二成，其設定最高限額抵
    押440萬元，則實際貸款金額應為366萬6667元；又貸款金額
    通常為抵押物市價8成，則貸款金額如為366萬6667元，其市
    價應為 458萬元。（據己○○在壬○○被訴詐欺案一審審理
    時供稱：該房屋約496萬元買的，有貸款370萬元）。倘若壬
    ○○所陳其抵押借款已經還到剩 200多萬元，則其以該不動
    產為擔保之意思向林吳昭借款，難認其有詐欺。而國人不諳
    法律，以為交付不動產所有權狀與債權人，即屬將該不動產
    提供與債權人作為債權之擔保者，比比皆是。借款時交付土
    地或建物所有權狀於債權人，但未設定抵押權，為常見之情
    形，不得據此情形認定借款人詐欺，應不待言。壬○○經檢
    察官訊以「你拿權狀的意義是否做為借款的擔保？」其坦然
    答稱：「是的。」（ 93年度偵字第11876號卷96頁），此種
    情形，公訴意旨及刑事判決以壬○○交付所有權狀，佯稱供
    林吳昭質押云云，其屬誤會，甚為明顯。
  (五)公訴意旨及刑事判決認壬○○經濟陷於困難，已無還款之能
    力，係以壬○○除銀行債務外，尚積欠政府稅款或罰款等債
    務，其連每月5000元欠稅款都無法繳納，且前後2、3年間，
    分文未繳。雖壬○○有上開不動產，但已設定超出當時市價
    之高額抵押，致使板橋行政執行處亦以拍賣無實益而放棄拍
    賣撤銷查封等事實為其依據。惟查，己○○在壬○○被訴詐
    欺案一審審理時作證，經訊以「你是否知道壬○○向林吳昭
    借錢的用途？」其供稱：「壬○○是做建築模板，當時是要
    拿去發薪水。」再訊以：「壬○○向林吳昭第一次借錢時，
    他的經濟狀況如何？」己○○供稱：「他那時候還有錢，我
    做他的工作，他薪水都還能正常發出來，只是後來比較不景
    氣，薪水才發不出來。」又訊以「你是否知道壬○○因為欠
    稅被板橋行政執行處查封拍賣？」己○○答稱：「我不知道
    。是有一次回來看到他房子有被貼封條，剛開始還以為是銀
    行來查封，後來才知道是欠稅被查封的」（ 94年易字第412
    號卷 119頁）。按欠稅為不名譽之事，一般人欠稅，均不欲
    人知，而經營事業之人經濟情況惡化，亦深恐人知。因此公
    訴意旨及刑事判決所述壬○○欠稅以及經濟困難之事實，己
    ○○雖為其友人，亦不可能知悉。己○○供稱看到他房子有
    被貼封條才知道，自屬合乎情理。而壬○○的房子是於92年
    7月23日遭板橋行政執行處查封，此據起訴書載述明確， 91
    年7、8月間己○○找來壬○○向林吳昭借錢之初，自不知壬
    ○○之經濟已陷於困境而無還債能力。公訴意旨及刑事判決
    以上訴人二人與壬○○結識十年以上，交情匪淺，且己○○
    尚借帳戶供壬○○使用，壬○○亦有將系爭權狀所示之不動
    產出租與己○○，又己○○亦稱係因壬○○帳戶已遭凍結而
    出借帳戶，故上訴人二人就壬○○之無資力，應屬明知或可
    得而知云云。然而交情匪淺未必知悉對方之經濟情況，而房
    客亦未必知悉房東之資力情形。至於己○○將帳戶借與壬○
    ○使用，依檢察官向財團法人金融聯合徵信中心查詢結果，
    其拒絕往來日期為 92年8月15日（93年度偵字第118 76號卷
    35、36頁），可見在此之前，壬○○借用己○○帳戶所簽發
    支票均能兌付，己○○自不可能認知壬○○向林吳昭借款係
    屬詐欺而與之共犯。再者，公訴意旨及刑事判決認壬○○於
    91年7、8月間將所有權狀交付林吳昭，而於 92年3月間開始
    向林吳昭借款，其認定壬○○於交付所有權狀7、8個月後始
    向林吳昭借款，顯然不合情理。己○○所供「壬○○第一次
    向林吳昭借錢的時候，就有把所有權狀交給林吳昭。」（94
    年易字第412號卷117頁），應屬真實。而無論壬○○首次向
    林吳昭借錢是在 91年7、8月間或92年3月間，己○○均無從
    知悉壬○○之經濟已陷入困境而無償款能力。
  (六)被害人林吳昭提出告訴時，係指訴上訴人二人於 92年9月23
    日向其詐 取200萬元，並提出其所有聯信商業銀行向上分行
    之帳戶存摺影本為證（ 93年度偵字第11876號卷16、17頁）
    。經查，依該存摺所載，該帳戶於 92年9月23日存入二筆各
    100萬元（合計存入 200萬元），同日轉帳支出193萬4520元
    ，註明「如意專案」。經辦該款項手續之銀行行員陳秋霞在
    偵查中供明：「他們沒有提領現金，而是解約後先轉入存摺
    ，然後再轉入遠雄人壽的帳號，當時是外務江水池拿回來的
    資料，我沒見到當事人，當事人是保儲蓄險，如同定存一樣
    ，一年就可以解約，當時他轉了一百多萬過去。」「他轉到
    遠雄人壽的帳戶後，遠雄人壽會給他一份保險契約書，要解
    約時可以在我們銀行辦理解約。」（ 93年度偵字第11876號
    卷62、63頁）。江水池則證稱：「當時是因為定存單已到期
    ，我問林吳昭是否要將錢轉到遠雄人壽去改成儲蓄險，他同
    意後我就把定存單帶回銀行作轉帳的工作，現在遠雄人壽因
    為林吳昭死亡所以解約並把錢分三張支票交給辛○○，辛○
    ○並已兌領。」經訊以「 92年9月23日林吳昭是否有領兩百
    萬元出來借給人家？」江水池答稱：「沒有，當天就只有轉
    到遠雄人壽的那一百九十幾萬元。」（ 93年度偵字第11876
    號卷70頁）。遠雄人壽保險事業股份有限公司並於93年10月
    6 日具狀檢附要保書、帳戶影本，說明上開投保及保險給付
    之情形。（ 93年度偵字第11876號卷88～90頁）。而被害人
    之子辛○○於 93年8月23日經檢察官訊以「你是否有從遠雄
    人壽領走一百九十幾萬元？」時，其答稱：「有，那是理賠
    的錢。」（ 93年度偵字第11876號卷75頁）。據上說明，則
    林吳昭之指訴不實，甚為明顯。
  (七)公訴意旨及刑事判決另以卷內載明「本人壬○○向林吳昭借
    340萬元，前於92年3月借60萬，同年6月80萬，同年9月23日
    200萬元，共計340萬，於今日 93年6月26日說明，並願意償
    還借貸之金額，特立此據。」之借貸證明單為證據方法之一
    。起訴書並載稱該借貸證明單有上訴人親自簽名、按指紋及
    親自書寫身分證號碼云云。惟查該借貸證明（93年度偵字第
    11876號卷 80頁）係由壬○○親自簽名、按指紋及書寫身分
    證號碼，並非上訴人親自簽名、按指紋及書寫身分證號碼。
    起訴書上開所載，顯有錯誤。該借貸證明如屬真正，亦僅能
    證明壬○○有向林吳昭借錢之事實，尚不足證明壬○○有詐
    欺之事實，尤不能證明上訴人二人與壬○○共犯詐欺。何況
    依前項說明92年9月23日林吳昭並無貸款200萬與他人之事實
    ，該借據猶記載壬○○於該日向林吳昭借款 200萬元，該借
    貸證明所載不實，其不得採為證據，自不待言。再者，壬○
    ○在其被訴詐欺案一審審理時供稱：「這張借貸證明是我在
    工地時，當時辛○○叫兄弟到工地來吵，辛○○拿出這張借
    貸證明要我簽名，借貸證明的內容都是辛○○寫好的，我只
    是在立據人欄處簽名。」（94年易字第412號卷122頁）。此
    種情形，該借據證明不得作為證據，更為明顯。
  (八)林吳昭之子辛○○在壬○○被訴詐欺案一審審理時，經訊以
    「你何時知道壬○○向林吳昭借款的事實？」其供稱：「92
    年10月，在我母親過世前的一年。我就有跟他們處理過了。
    壬○○拿一張利息十多萬元的票，但有跳票，我才知道。」
    （94年易字第412號卷122頁）。查林吳昭係在92年12月11日
    前往警局對上訴人二人提出告訴，其告訴時僅指訴上訴人二
    人向其借錢詐欺，並未指訴壬○○借錢詐欺。參照辛○○上
    開供述，則其先前收受壬○○借錢所交付之利息支票，經退
    票後處理無著，始提出告訴。又因其處理無著，而知悉壬○
    ○已無能為力清償借款，因此告訴時指稱為上訴人二人借款
    ，而不提及壬○○，亦甚為明顯。辛○○於 93年9月17日檢
    察官訊問時供稱：「壬○○有跟我說己○○與癸○○跟我母
    親借錢」（93年度偵字第11876號卷79頁），但93年9月22日
    訊問壬○○「你是否跟辛○○說過是己○○與癸○○跟他母
    親借錢的？」壬○○供稱: 「我沒有這樣跟他說過，是我跟
    他母親借的。」（ 93年度偵字第11876號卷86頁）。按果真
    系爭借款係上訴人二人所借，則辛○○應要求上訴人二人書
    立借據或借貸證明，而非要求壬○○書立。但 93年6月23日
    辛○○係要求壬○○書立借貸證明，而未要求上訴人二人書
    立。壬○○被訴詐欺，一審判決有罪，壬○○提起上訴，二
    審首次準備程序期日，被害人之子辛○○陳稱：「來借錢的
    是己○○，因為我母親不識字，所以才會被騙。」（94年度
    上易字第1374號卷19頁）。該案二審第二次準備程序期日，
    辛○○再指訴係上訴人二人與壬○○共同向其母親詐欺。但
    壬○○供稱：「我都是和林吳昭直接接觸的」「我確實有向
    林吳昭借款，也有拿到錢。後來因為我生意失敗，有困難。
    」（94年度上易字第1374號卷31、32頁）。該案二審審理時
    ，在審判長訊以「有何辯解？」，壬○○除了陳明其借錢後
    因生意失敗而無力清償，並非有意詐欺之外，並述說被害人
    林吳昭去世，其有去捻香，當時辛○○要求壬○○到法庭供
    述系爭借款為上訴人二人所借，但壬○○回以這種與事實不
    符違背良心的話，其不可能說出口云云，壬○○此部分供述
    雖未經記載於審判筆錄，但有該審判之錄音可稽。辛○○處
    心積慮使上訴人二人入罪，以增加其母親系爭借款債權獲償
    之機會，甚為明顯。
  (九)退萬步言之，如法院仍依刑事判決認定上訴人二人係與壬○
    ○共同詐欺而應負損害賠償責任，則林吳昭於92年12月11日
    前往臺中市警察局第三分局勤工派出所對上訴人二人提出告
    訴，其當時即已知上訴人二人為賠償義務人。而被上訴人為
    其繼承人繼承其權利，卻遲至 97年6月25日始提起本件訴訟
    請求賠償損害，因其請求權時效期間 2年早已屆滿，上訴人
    自得為消滅時效完成之抗辯，拒絕給付。
  (十)再退而言之，如法院認上訴人時效完成之抗辯為不可採，則
    被上訴人主張之損害額為不實在。壬○○於刑案審理時，已
    經陳明其所簽立之借款證明書係出於辛○○之脅迫而簽立，
    且其內容與事實不符，則該借貸證明書所載金額不得作為被
    上訴人請求賠償損害額認定之依據。刑案審理中，確實可靠
    之數字為：92年3月24日15萬元、92年3月31日30萬元、92年
    4月28日98萬元，合計143萬元，逾此金額部分，無從認為屬
    實。
  (十一)被上訴人雖主張依民法197條第2項規定，請求上訴人返還不
    當得利。惟查，上訴人二人並無任何得利可言，被上訴人請
    求返還不當得利，自屬無據。蓋壬○○向林吳昭借款，其借
    款並無一分一毫流向上訴人二人，其匯入己○○銀行帳戶部
    分，該銀行帳戶係己○○提供給壬○○使用，自不能認該匯
    款使上訴人己○○取得利益。
四、原審判命上訴人應給付被上訴人301萬元，及自97年7月14日
    起至清償日止按年息百分之 5計算之利息，並依兩造聲請，
    分別為准、免假執行之宣告，上訴人不服，求為判決(一)原判
    決廢棄。(二)被上訴人在第一審之訴及假執行之聲請均駁回。
    被上訴人則求為判決駁回上訴。
五、被上訴人主張上訴人二人明知訴外人壬○○經濟陷於困難，
    已無還款能力，因見被上訴人之被繼承人林吳昭不識字，對
    事理判斷之能力不足，認有機可乘，竟與壬○○基於共同意
    圖為自己不法之所有之概括犯意聯絡，推由壬○○出面，於
    92年間，持壬○○所有已無擔保價值之不動產所有權狀交予
    林吳昭，佯稱供林吳昭質押，使林吳昭陷於錯誤，以為獲有
    足夠之擔保，而自92年3月間起至同年6月間，連續多次或在
    己○○、癸○○家中交付現金、或由己○○、癸○○陪同林
    吳昭前往銀行匯款，共計交付己○○、癸○○、壬○○ 301
    萬元，林吳昭因而受有損害之事實，業據被上訴人提出原法
    院96年度易字第4768號刑事判決及本院96年度上易字第 697
    號刑事判決為證。而上訴人二人雖否認有何與壬○○共同詐
    欺林吳昭之行為，並抗辯稱：伊 2人沒有詐欺，系爭借款乃
    壬○○所借，與上訴人 2人無關，因林吳昭之子林明洲所為
    指訴，係欲增加系爭借款債權獲償之機會；而壬○○當時雖
    有欠稅，因欠稅為不名譽之事，上訴人雖為壬○○之友人，
    不可能知悉壬○○經濟已陷於困境而無償債能力，且上訴人
    己○○將帳戶借與壬○○使用，其拒絕往來日期為 92年8月
    15日，上訴人己○○自不可能認知壬○○向林吳昭借款係屬
    詐欺云云。經查：
  (一)壬○○確有於上揭時地以上開詐術向林吳昭借貸上開款項等
    情：
  (1)壬○○於另案被訴詐欺即原法院 94年易字第412號、本院94
    年度上易字第1374號詐欺案件中，於原法院、本院一再供稱
    係其所借款等語（易412卷第13頁、上易卷第32頁、125頁反
    面）在卷，並於檢察官偵訊中對借款金額達 340萬元自承在
    卷（偵11876卷第96頁、偵續卷第 14、15頁），復有壬○○
    親自簽名、按指紋、並親自書寫身分證字號之借貸證明書（
    偵11876卷第80頁）可佐，足證壬○○於 92年間確有向林吳
    昭陸續借款之事，且雙方曾經會算，倘非借款總額已逾 300
    萬元，衡情壬○○自無可能於偵訊中自承借款總金額達 340
    萬元。再查，其中，林吳昭確有於92年3月間出借 60萬元之
    事實，並有壬○○親自簽名、按指紋、並親自書寫身分證字
    號之借貸證明書（偵 11876卷第80頁）、林吳昭於92年3月3
    日自聯信商業銀行復興分行提領30萬元之林吳昭聯信商銀存
    摺影本、92年3月3日現金領出30萬元現金提領傳票（偵1187
    6卷第81頁、他4478卷第4頁、上易卷第45頁）可佐；而林吳
    昭有於 92年3月24日自聯信商銀現金提領15萬元，及匯款15
    萬元至壬○○中國信託板橋分行帳戶，共出借30萬元，其中
    匯款單係己○○所填寫之事實，亦有林吳昭聯信商銀存摺影
    本（偵11876號第81頁）、 15萬元現金提領傳票（他4478卷
    第5頁、上易卷第46頁）、 15萬元匯款申請書暨傳票（上易
    卷第47、48頁）及中國信託商業銀行 95年8月28日中信銀集
    作00000 0000023號函檢送壬○○ 000000000000號放款帳戶
    還款交易明細（上易卷第 95頁）可佐；再林吳昭有於92年3
    月31日自聯信銀行提領匯入己○○臺北一信昆明分行帳戶而
    出借33萬元之事實，亦有林吳昭聯信商銀存摺影本（偵1187
    6號第81頁）、匯款申請書暨傳票（上易卷第 49、50頁）；
    又林吳昭有於 92年4月28日至臺中市農會，匯款98萬元至花
    蓮中小企業銀行清水分行己○○帳戶內，而出借98萬元之事
    實，亦有林吳昭臺中市農會存摺影本（偵 11876卷第83頁）
    、臺中市農會跨行匯款委託書（上易卷第41頁）可佐；再林
    吳昭有於 92年6月間出借80萬元之事實，亦有壬○○親自簽
    名、按指紋、並親自書寫身分證字號之借貸證明書（偵1187
    6卷第80頁）可佐，上開借款部分之總金額合計係301萬元，
    雖與壬○○於偵訊自承之借款金額及借貸證明書上所載之金
    額略有出入，然本件經遍查全卷，無從印證當初壬○○與林
    吳昭會算時達 340萬元，與上開金額出入之原因，因林吳昭
    業已死亡，無從查證，被上訴人起訴亦主張上訴人詐取之金
    額為301萬元，是本院認定壬○○向林吳昭借款金額為301萬
    元。另證人壬○○雖於偵訊證稱：借約7、8次共達 340萬元
    ，期間也有還款，有借有還，經過計算目前尚欠 200萬元本
    金云云（偵續卷第15頁），惟查，還款 1百多萬金額非小，
    倘確有其事，壬○○何以除僅提出曾有還款 5萬元予林吳昭
    ，故林吳昭簽發5萬元本票交予收執，有本票可佐（易412卷
    第 312頁）外，亦未能提出其還款金額來源、為還款而提款
    或匯款紀錄、其他林吳昭簽發證明等任何證據以資證明確有
    其他還款及各該還款之確實金額，是其空言所述，顯非可採
    。
  (2)被害人林吳昭係不識字，有其訊問筆錄等在卷可稽，並為壬
    ○○所不否認，壬○○於借款時，雖有提出系爭房地之權狀
    正本交予林吳昭，惟並未辦理抵押權設定等情，亦據壬○○
    於偵訊時供明，僅持有系爭房地之所有權狀正本，而未設定
    抵押權，對債權人而言，並無任何獲償保障，為公眾週知之
    事實，然林吳昭因不識字，復係25年次之老嫗，智識不高，
    不諳法律，當壬○○借款時所提出系爭權狀質押，林吳昭自
    不懂內容，只知有權狀質押，而誤認有相當之擔保，遂放心
    陸續貸與，實則該土地及建物早於87年3月9日設定最高限額
    440 萬元之抵押權，有建物登記謄本、土地登記謄本在卷可
    稽（偵 11876卷第20、22頁），且壬○○借款時，竟不設定
    第二順位抵押與林吳昭，以使林吳昭取得抵押權之擔保，反
    而僅將權狀交與林吳昭之不具任何法律擔保效果之方法，令
    林吳昭誤認已有質押擔保，顯係施用詐術使被害人陷於錯誤
    ，以為有擔保之效力，而借予款項之情形。
  (3)再參以本件係辛○○申請謄本時，始知已遭查封一節，並據
    辛○○於刑事庭指述在卷。又壬○○擔任負責人之志威龍工
    程有限公司，所欠營利事業所得稅（含本稅24萬4195元，短
    估金4萬8833元，滯納金4萬3948元，共計33萬6940元）加上
    遲延利息共34萬7391元，因無錢繳交欠稅款，已經法務部行
    政執行署板橋行政執行處，於90年9月7日通知強制執行，壬
    ○○雖同意「自 90年9月28日起至91年4月28止，分8期方式
    繳納，每期繳納 1萬元，利息及餘額於最後一期一併清償」
    之方式分期清償所欠稅款，惟壬○○自第一期起即無能力清
    償，系爭土地、建物遭法務部行政執行署板橋行政執行處於
    92年5月23 日查封；之後，壬○○未依上開執行筆錄履行，
    延自 92年7月24日再至執行處製作筆錄，改以：「被告現打
    零工，每月收入最多約2萬元，請求自92年7月31日起每月繳
    納5000元分八期給付」（有執行筆錄，擔保書附卷可稽），
    然壬○○因無資力清償每月5000元之欠稅款，而經執行處書
    記官查訪結果，查封之不動產早於查封前已出租予第三人己
    ○○，後經板橋行政執行處以：該查封之不動產經鑑定共價
    格為304萬1000元，土地增值稅為2萬0430元，已設定抵押為
    327萬 8655元，板橋行政執行處以不動產拍賣最低價額顯不
    足清償優先債權及強制執行之費用為由，而塗銷查封登記，
    亦經原法院審理 94年易字第412號壬○○詐欺案件時，經調
    閱法務部行政執行署板橋行政執行處90年度營所稅執專字第
    00072116號執行卷核閱屬實，有原法院 94年度易字第412號
    判決可佐，顯見壬○○除銀行債務外，自90年間起即積欠政
    府稅款或罰款等債務，其每月連5000元欠稅款，都無法繳納
    ，且前後2、3年間，分文未繳。雖壬○○有上開不動產，但
    已設定超出當時市價之高額抵押，致使板橋行政執行處亦已
    無拍賣實益，而放棄拍賣撤銷查封，其無資力繳納，足認壬
    ○○自90年至92年間早已陷於經濟困難，無力償還其債務之
    程度，竟仍連續自 92年3月間起向被害人林吳昭詐借大筆款
    項，除僅清償不詳金額之部分外，餘款均拒不返還，可見壬
    ○○自始即有為自己不法所有意圖及詐欺犯意，至為明顯。
  (二)再查，上訴人二人確有參與壬○○向林吳昭借款前後之接洽
    ，且壬○○提供系爭房地之權狀予林吳昭時，亦係在己○○
    、癸○○之住處，且壬○○亦有在己○○、癸○○住處當己
    ○○面前還款予林吳昭時，亦有數次託癸○○還款予林吳昭
    ，再己○○又提供自己臺北一信昆明分行之帳戶、花蓮中小
    企銀清水分行之帳戶供壬○○使用，使林吳昭於 92年3月31
    日、92年4月28日將要出借之33萬元、 98萬元之款項，均匯
    入上開己○○之帳戶以完成出借款項之交付，己○○並陪同
    林吳昭提領出借予壬○○之部分款項，甚至為林吳昭填寫因
    出借款項而於 92年3月24日匯款15萬元至壬○○所有之中國
    信託板橋分行帳戶之匯款申請書等情，亦據己○○於壬○○
    之詐欺案件之偵查中結證屬實（見 11876號偵查卷第41頁）
    ；癸○○於同案壬○○詐欺案件中之偵查亦具結證稱：「我
    不曉得壬○○怎麼跟林吳昭借錢，雖然他們都在我家交錢」
    等語（見 11876號偵查卷第55頁），又於偵查中證稱：「我
    載林吳昭去領過一、兩次錢」等語（見 11876號偵查卷第95
    頁）；於原法院壬○○之詐欺案件審理中證稱：「有時壬○
    ○從北部下來要還錢我知道，因為有幾次壬○○下來沒有碰
    到林吳昭，就託我轉交，曾經託我 3次。足認己○○、癸○
    ○確有參與本件向被害人林吳昭之借款情事。又林吳昭曾於
    93年2月25日取得壬○○還款5萬元時，應癸○○之要求，在
    癸○○書寫之「面額5萬元，付款地臺中市○里○○○路137
    號 2樓」之本票右下方即發票人欄之右側，簽寫自己姓名並
    捺印等情，亦據癸○○於壬○○詐欺案件中亦證稱：「本票
    筆跡是我寫的，是林吳昭本人簽名的。為了證明壬○○有還
    錢給林吳昭，所以我才要林吳昭簽這份本票，當作憑證。己
    ○○於亦證稱：「最後有拿 5萬元給林吳昭的那一次，有要
    林吳昭簽收，時間我不記得，大概2、3月間」等語（易 412
    卷第116頁）在卷，並有本票在卷可佐（易412卷第32頁），
    查本票係無因票據，可在外流通，發票人須負發票責任，一
    般債權人取得債務人還款時，縱有必要，簽寫收據已足，自
    無要求債權人應簽發本票之情形，己○○並持有支票帳戶及
    自己負責簽發支票、對自己支票到期情形知之甚詳等情，亦
    據己○○於原審自承在卷（易4768卷第32、60頁），再參以
    癸○○又負責填寫該本票之面額、付款地及日期，顯見上訴
    人二人對本票應負發票人責任等情自不能諉為不知；且查，
    林吳昭於92年間多次出借款項時，每筆款項金額已如前述，
    係30萬至98萬元不等，己○○、癸○○均未表示債務人壬○
    ○應簽發本票、借據予林吳昭（借貸證明書係 93年6月26日
    始簽寫），僅要求壬○○應提出系爭權狀交付林吳昭，復未
    要求應辦理抵押權設定，反於林吳昭取得 5萬元之還款時，
    癸○○竟在本票上書妥面額、日期、付款地，而要求林吳昭
    簽發本票，再參以林吳昭與己○○、癸○○相識已達數十年
    ，亦據己○○、癸○○自承在卷，更足佐證倘非林吳昭不識
    字，智識不高，復因與癸○○、己○○係多年鄰居，否則其
    豈可能於收受還款 5萬元時，竟為上開本票之簽發，使自己
    更須負擔發票人之責任？更足佐證林吳昭所述，係遭己○○
    、癸○○詐騙等情，應堪採信，己○○、癸○○與壬○○間
    就本件詐欺借款確有犯意聯絡及行為分擔亦明。再己○○、
    癸○○與壬○○認識已逾20年，壬○○並收己○○、癸○○
    女兒為乾女兒，亦為己○○於本院壬○○詐欺案件中、癸○
    ○自承在卷（上易卷第119頁反面、第 124、125頁），再參
    以壬○○所提供予林吳昭為擔保之系爭房地權狀，該權狀上
    所載之系爭不動產於92年 7月23日被查封前，早為己○○所
    承租，已如前述，再己○○對自己所有之北市第一信用合作
    社昆明分社帳戶、花蓮中小企業銀行清水分行之帳戶自開戶
    後即出借予壬○○使用等情於原法院均自承在卷（易4768卷
    第32、33頁），己○○坦承：因為我的帳戶都是壬○○在使
    用，所以我也不知道有幾本帳戶。有借給壬○○你的臺北市
    第一信用合作社昆明分社的帳戶，一直到現在都是壬○○在
    使用，也沒有還給我。‥‥臺北市第一信用合作社昆明分社
    的帳戶已經借給壬○○使用了，但因為票是我的，票也是我
    開的，他要借票的時候，我才開票。所以支票當日到期多少
    錢，我都知道，我開出去的，我都知道等語（易4768卷第32
    、33頁）在卷，倘非壬○○經濟情況不佳，豈可能須借用己
    ○○之帳戶？又己○○既出借自己支票帳戶予壬○○，惟又
    自己負責簽發自己名義之支票，故對自己支票帳戶之每日到
    期金額、對支票帳戶之兌現等情自均知情，顯見己○○對壬
    ○○之經濟狀況不佳等情知之甚詳。從而，己○○、癸○○
    明知壬○○經濟情況不佳及系爭房地其上有銀行抵押已無殘
    值，己○○竟仍介紹壬○○向林吳昭借款，利用林吳昭不識
    字及智識不高之情形，上訴人二人復對林吳昭佯稱壬○○提
    供系爭房地之權狀已足擔保，又多次陪同林吳昭提領借款金
    額及匯款，並代壬○○交付部分小額還款予林吳昭，足認己
    ○○、癸○○確與壬○○有犯意聯絡及行為分擔亦明。準此
    ，被上訴人主張上訴人二人於上開時地詐騙林吳昭 301萬元
    之事實，自堪信為真實，本院即採為判決之基礎。
六、按因故意或過失，不法侵害他人之權利者，負損害賠償責任
    。故意以背於善良風俗之方法，加損害於他人者亦同；數人
    共同不法侵害他人之權利者，連帶負損害賠償責任，民法第
    184條第1項、第185條第1項前段分別定有明文。茲上訴人二
    人與壬○○共同於上開時地詐騙林吳昭 301萬元，係成立共
    同侵權行為，對被害人林吳昭所受損害，應連帶負賠償責任
    。惟民法第197條第1項前段規定：「因侵權行為所生之損害
    賠償請求權，自請求權人知有損害及賠償義務人時起，二年
    間不行使而消滅。」。又關於侵權行為損害賠償請求權之消
    滅時效，應以請求權人實際知悉損害及賠償義務人時起算，
    非以知悉賠償義務人因侵權行為所構成之犯罪行為經檢察官
    起訴，或法院判決有罪為準，最高法院 72年台上字第738號
    判例可資參照。茲查，被害人林吳昭係於92年12月11日向臺
    中市警察局第三分局勤工派出所提出其受上訴人二人詐欺之
    刑事告訴（參見臺灣臺中地方法院檢察署93年度偵字第1187
    6號偵查卷宗第 7～9頁），故其對上訴人二人之侵權行為損
    害賠償請求權，應自92年12月11日起算二年時效期間。而林
    吳昭於93年7月7日死亡，被上訴人六人繼承取得林吳昭之侵
    權行為損害賠償請求權，惟渠等遲至 97年6月25日始對上訴
    人二人起訴請求，顯已逾二年時效期間，故上訴人抗辯被上
    訴人之侵權行為損害賠償請求權已罹於時效而消滅，核屬有
    據。惟按損害賠償之義務人，因侵權行為受利益，致被害人
    受損害者，於前項時效完成後，仍應依關於不當得利之規定
    ，返還其所受之利益於被害人，民法第197條第2項定有明文
    。又「不當得利返還請求權與損害賠償請求權，法律上之性
    質雖有未同，但二者訴訟上所據之事實如屬同一，則被上訴
    人起訴時雖係基於侵權行為之法律關係，然在訴訟進行中於
    他造為時效之抗辯後，亦不妨再基於不當得利之請求權而為
    主張。」最高法院56年台上字第3064號判例可資參照。準此
    ，被上訴人於侵權行為損害賠償請求權罹於時效消滅後，仍
    得依關於不當得利之規定，請求上訴人二人返還其所受之利
    益。惟查：不當得利發生之債，並無共同不當得利之觀念，
    且屬可分之金錢債權，故同時有多數利得人時，應各按其利
    得數額負返還責任，非以請求人所受損害若干為準，最高法
    院97年度台上字第1809判決可資參照。經查：林吳昭係與壬
    ○○於92年3月31日前往聯信商業銀行復興分行，匯款 33萬
    元至臺北市第一信用合作社昆明分社帳號00000000000000號
    之己○○帳戶內。並又於 92年4月28日前往臺中市農會，匯
    款98萬元至花蓮中小企業銀行清水分行帳號 00000000000號
    之己○○帳戶內。其餘 170萬均交付或匯款與壬○○，被上
    訴人無法舉證證明上訴人癸○○有取得任何款項，及己○○
    有分取壬○○所取得之 170萬元之情事，是以，本院即認定
    僅己○○得到 131萬元，癸○○尚無所得。揆之前開最高法
    院判決意旨，被上訴人依不當得利之法律關係請求己○○應
    返還 131萬元，即有理由，應予准許，其餘部分之請求為無
    理由，不應准許。
七、末按給付有確定期限者，債務人自期限屆滿時起，負遲延責
    任。給付無確定期限者，債務人於債權人得請求給付時，經
    其催告而未為給付，自受催告時起，負遲延責任。其經債權
    人起訴而送達訴狀，或依督促程序送達支付命令，或為其他
    相類之行為者，與催告有同一之效力，民法第229條第1項、
    第 2項定有明文。又遲延之債務，以支付金錢為標的者，債
    權人得請求依法定利率計算之遲延利息。但約定利率較高者
    ，仍從其約定利率。應付利息之債務，其利率未經約定，亦
    無法律可據者，週年利率為百分之5，民法第 233條第1項、
    第 203條亦有明定。本件被上訴人對上訴人己○○之不當得
    利返還債權，核屬無確定期限之給付，應經被上訴人之催告
    而未為給付，上訴人始負遲延責任。準此，被上訴人請求上
    訴人自起訴狀繕本送達上訴人己○○（於97年7月3日寄存於
    臺中市警察局第三分局勤工派出所，依民事訴訟法第 138條
    第2項規定，自寄存之日起經 10日發生效力，故送達日期為
    97年7月13日）之翌日起按年息利率百分之5計付遲延利息，
    核無不合。綜上所述，被上訴人依民法第197條第2項規定，
    請求上訴人己○○給付 131萬元，及自起訴狀繕本送達上訴
    人己○○之翌日（即 97年7月14日）起至清償日止按年息百
    分之 5計算之遲延利息，為有理由，應予准許。逾此所為請
    求，為無理由，應予駁回。至於被上訴人敗訴部分，其假執
    行之聲請失所附麗，應併予駁回。原審就超過上開應准許部
    分，為上訴人二人敗訴之判決，並為假執行之宣告，自有未
    洽。上訴人二人上訴意旨就此部分指摘原判決不當，求予廢
    棄改判，為有理由，應由本院將原判決廢棄改判如主文第 2
    項所示。至於上開應准許部分，原審判命上訴人己○○給付
    ，並為假執行之宣告，核無違誤，上訴人己○○上訴意旨，
    就此部分，仍執陳詞，指摘原判決不當，求予廢棄改判，為
    無理由，應予駁回。
八、本件事證已臻明確，兩造其餘攻擊防禦方法，核與判決結果
    不生影響，爰不逐一論述。
九、據上論結，本件上訴為一部有理由，一部無理由，依民事訴
    訟法第450條、第449條第1項、第79條，判決如主文。
中    華    民    國    98    年    7     月    7     日
                民事第七庭    審判長法  官  童有德
                                    法  官  陳繼先
                                    法  官  曾謀貴
以上正本係照原本作成。
如對本判決上訴，須於收受判決送達後20日內向本院提出上訴書
狀，其未表明上訴理由者，應於提出上訴後20日內向本院提出上
訴理由書（須按他造人數附具繕本）。
上訴時應提出委任律師為訴訟代理人之委任狀。具有民事訴訟法
第466條之1第1項但書或第2項之情形為訴訟代理人者，另應附具
律師及格證書及釋明委任人與受任人有該條項所定關係之釋明文
書影本。
                                    書記官  王麗珍
中    華    民    國    98    年    7     月    7     日
                                                      Ｖ


司法院資訊處製作；財團法人民間司法改革基金會備份。
